臺灣臺南地方法院刑事判決
109年度訴字第1042號
公  訴  人  臺灣臺南地方檢察署檢察官
被      告  林恆麒


選任辯護人  柯佾婷律師
被      告  方琮勝


上列被告因重利等案件，經檢察官提起公訴108年度偵字第11203
、14039、14309、15299、16851號），本院判決如下：
    主  文
林恆麒犯重利罪，處有期徒刑參月，如易科罰金，以新臺幣壹仟
元折算壹日；又共同犯剝奪他人行動自由罪，處有期徒刑陸月，
如易科罰金，以新臺幣壹仟元折算壹日；又犯偽證罪，處有期徒
刑參月。所犯得易科罰金之有期徒刑部分，應執行有期徒刑捌月
，如易科罰金，以新臺幣壹仟元折算壹日。
方琮勝共同犯剝奪他人行動自由罪，處有期徒刑肆月，如易科罰
金，以新臺幣壹仟元折算壹日；又犯偽證罪，處有期徒刑貳月。
緩刑伍年，緩刑期間付保護管束，並應自判決確定之日起壹年內
向檢察官指定之政府機關、政府機構、行政法人、社區或其他符
合公益目的之機構或團體，提供捌拾小時之義務勞務。     
  事  實
一、緣李○遠前因經友人林恆麒、賴相尹（另經通緝）等人介紹
    ，開始接觸「法老王」、「微信妞妞」等線上賭博遊戲，嗣
    因累積高額賭債，林恆麒基於乘他人急迫貸以金錢，而取得
    與原本顯不相當重利之犯意，乘李○遠急迫需要資金以償還
    債務之際，於105年之不詳時間，在臺南市永康區勝利里活
    動中心內，放貸新台幣（下同）6萬元予李○遠，並約定利息
    之計算以每10日為一期，每期利息為6千元（借款時即預扣
    第一期利息而實拿5萬4千元），並要求李○遠簽立本票1張為
    憑，藉以向李○遠收取與本金顯不相當之重利。
二、嗣李○遠又因於107年1月22日，與林恆麒至臺南市永康區某
    處賭場賭博輸錢，而當場向林恆麒借款5萬元，經催討後仍
    未償還，嗣於107年7月25日18時許，李○遠因接獲賴相尹傳
    訊向其佯稱有方法可讓其債務一筆勾銷，李○遠遂誤信為真
    而於107年7月27日20時30分許，依賴相尹之指示至臺南市○○
    區○○街000號3樓之由不詳人士所經營之賭博機房內會合，賴
    相尹並陸續通知楊柏宏（亦另通緝）、林子棋（另簽分偵辦
    ）、鄭宇廷（另行審結）、林恆麒、高佳良（另行審結）、
    謝嘉紘（亦另通緝）、買建昱（另為不起訴處分）等債權人
    此事，林恆麒則再電話邀約友人方琮勝到場後，其等即共同
    基於剝奪李○遠行動自由之犯意聯絡，先由林子棋要求李○遠
    電聯其父李○銘代為還款，並於電話中向李○銘恐嚇稱：「若
    是不出面處理債務，便要處理掉李○遠」等語，致李○銘心生
    畏懼，唯恐李○遠遭到不測，遂依賴相尹等人指示，於次（2
    8）日1時44分，將僅存之3萬元存款以ATM匯款至對方指定之
    帳號，但因匯款帳號輸入錯誤，賴相尹等人遂未收到匯款，
    且得知李○銘已報案後，林子棋、楊柏宏、賴相尹、林恆麒
    、方琮勝、謝嘉紘、高佳良等人，即由楊柏宏、林子棋等人
    強押李○遠上車，共7台車前往臺南市○區○○路00號之萬年殿
    ，嗣再轉至86號快速道路往歸仁及關廟方向之交流道旁空地
    ，再喝令李○遠下車及脫光衣服，並由謝嘉紘先以束帶捆綁
    李○遠之雙手及用口罩蒙住其眼睛，再由林恆麒、方琮勝、
    謝嘉紘等人，分別拿愛的小手、藤條等工具毒打李○遠約10
    分鐘，謝嘉紘另脅迫李○遠當場吃下狗食及辣椒，並向李○遠
    恐嚇稱「不從就要打斷你的腳」等語，致李○遠被迫在眾人
    圍觀情形下當場吃下狗食及辣椒，高佳良等人則在旁圍觀，
    林恆麒等人即以上開慘無人道之方式共同凌虐李○遠，致李○
    遠受有左耳朵、後背及右上臂等處瘀傷之傷害及心靈嚴重受
    創，最後再遭遺棄於該處。
三、方琮勝明知其與林恆麒、謝嘉紘等人曾於107年7月28日，在
    86號快速道路往歸仁及關廟方向之交流道旁空地，共同毆打
    遭押至該處之李○遠，詎其竟基於偽證之犯意，於108年9月4
    日經檢察官訊問上開案情過程，其以證人身分供前具結後，
    就上開與案情有重要關係之事項，竟虛偽證稱：「（問：李
    ○遠在107年7月28日被帶去關廟時，你跟林恆麒、謝嘉紘有
    無參與毆打李○遠？）答：我們三人都沒有毆打李○遠。」、
    「(問：李○遠當天是否有被人綑綁雙手、戴上眼罩在現場被
    毆打？)答：我都沒看到。」等語，而為虛偽之陳述，足以
    使司法裁判權有陷於錯誤之虞。
四、林恆麒明知其與方琮勝、謝嘉紘等人曾於107年7月28日，在
    86號快速道路往歸仁及關廟方向之交流道旁空地，共同毆打
    遭押至該處之李○遠，亦明知當時謝嘉紘有脅迫李○遠當場吃
    下狗食及辣椒，詎其竟基於偽證之犯意，於108年9月4日經
    檢察官訊問上開案情過程，其以證人身分供前具結後，就上
    開與案情有重要關係之事項，竟虛偽證稱：「（問：現場是
    誰毆打李○遠？）答：我看到3-4個人打李○遠，但我不認識
    ，對方是拿藤條打李○遠。」、「（問：有人在場逼李○遠吃
    狗食跟辣椒？）答：我沒有印象。」等語，而為虛偽之陳述
    ，足以使司法裁判權有陷於錯誤之虞。
五、案經李○遠、李○銘訴由臺南市政府警察局第二分局報請臺灣
    臺南地方檢察署檢察官偵查起訴。
　　理  由
壹、證據能力之判斷：
    本院以下所引之具傳聞性質之證據，檢察官、被告林恆麒、
    方琮勝及林恆麒之辯護人於本院準備程序時，均同意其證據
    能力（見本院卷二第476頁），本院審酌該等證據資料作成
    之情況，核無違法取證或其他瑕疵，且與待證事實具有關聯
    性，認為以之作為證據為適當，依刑事訴訟法第159 條之5 
    規定，認均有證據能力。另本判決以下所引用卷內各項非供
    述證據性質之證據資料，均無違反法定程序取得之情形，依
    刑事訴訟法第158 條之4 規定之反面解釋，亦均認有證據能
    力，合先敘明。
貳、犯罪事實之認定：　　
一、上開犯罪事實，業據被告林恆麒、方琮勝於本院審理中均坦
    承不諱，且互核相符，並與證人即告訴人李○遠、李○銘、證
    人即共同被告高佳良、鄭宇廷，證人買建昱等人於警詢、偵
    查之供述亦均大致相合，復有ATM匯款單1紙、現場照片2張
    、李○遠提出之台北市立聯合醫院107年8月1日驗傷診斷證明
    書1份、受傷照片4張、李○銘提出之手機簡訊截圖3張、現場
    照片4張、李○遠簽立之借據及本票、還款收據、陳致廷之臉
    書貼文翻拍照片、李○遠與暱稱「拿督」、「御史中丞-司馬
    懿」、「建昱」、「澀輝邊緣仁」、「尹」於通訊軟體微信
    對話擷圖、中國信託銀行自動櫃員機交易明細3張、國泰世
    華銀行自動櫃員機交易明細表1張、鄭宇廷與暱稱「L」於通
    訊軟體微信對話擷圖（見他二卷第69至161、183至197頁、
    偵九卷第95至96頁、偵一卷第252至255頁、偵三卷第133至1
    55頁）等在卷可參，堪認被告林恆麒、方琮勝前開任意性自
    白與事實相符，堪以採信。綜上所述，被告林恆麒、方琮勝
    上開犯行，事證明確，應依法論科。 
二、核被告林恆麒就事實欄一所為，係犯刑法第344條第1項之重
    利罪，至就事實欄二所為，則係犯刑法第302 條第1項之妨
    害自由罪，就事實欄四所為，則係犯刑法第168條之偽證罪
    。至被告方琮勝就事實欄二所為，係犯刑法第302 條第1項
    之妨害自由罪，就事實欄三所為，則係犯刑法第168條之偽
    證罪。公訴意旨以被告林恆麒、方琮勝以事實欄二之一行為
    ，同時犯刑法第277條第1項傷害罪、第302條第1項之妨害自
    由罪、第305條之恐嚇危害安全罪，為想像競合犯，然按刑
    法第302條第1項、第304條第1項及第305條之罪，均係以人
    之自由為其保護之法益。而刑法第302條第1項之罪所稱之非
    法方法，已包括強暴、脅迫或恐嚇等一切不法手段在內。因
    之，如以非法方法剝奪他人行動自由行為繼續中，再對被害
    人施加恐嚇，或以恐嚇之手段迫使被害人行無義務之事；則
    其恐嚇之行為，仍屬於非法方法剝奪行動自由之部分行為，
    應僅論以刑法第302條第1項之罪，無另成立同法第304條或
    第305條之罪之餘地，最高法院89年度台上字第780號判決意
    旨參照。再刑法第302條第1項之妨害自由罪，原以強暴、脅
    迫為構成要件，其因而致普通傷害，乃強暴、脅迫當然之結
    果，除另有傷害故意外，仍祇成立該條項之罪，無同法第27
    7條第1項之適用，最高法院30年上字第3701號判例意旨亦可
    資參照，是檢察官上開所指，容有誤會，併此敘明。另被告
    林恆麒就上開事實欄一、二、四所示之重利罪、妨害自由罪
    、偽證罪，及被告方琮勝就上開事實欄所示之妨害自由罪、
    偽證罪，因犯意各別，行為互殊，自均應予分論併罰。至被
    告林恆麒、方琮勝就事實二部分，因有犯意聯絡及行為分擔
    ，自應論以共同正犯。另被告林恆麒、方琮勝犯偽證罪，於
    所虛偽陳述之案件裁判確定前即已自白，均依刑法第172條
    之規定，減輕其刑。
三、又本件被告林恆麒就事實欄一部分之犯行，應構成刑法第34
    4條第1項之普通重利罪，檢察官起訴意旨認應論以加重重利
    罪嫌，容有未洽（理由詳如後述七），惟因基本社會事實同
    一，本院復已依刑事訴訟法第300條之規定，當庭補充告知
    刑法第344條第1項之重利罪名（見本院卷三第177頁），自
    得變更起訴法條而予審理。
四、爰以行為人之責任為基礎，審酌被告林恆麒為圖不法厚利，
    竟趁告訴人李○遠需款孔急之際貸予金錢而收取高額利息，
    不僅使告訴人李○遠背負龐大債務壓力難以償還，並可能危
    及告訴人李○遠之家人，顯危害社會秩序，另於告訴人李○遠
    之上開重利清償後，又因一起賭博而另行借款予告訴人李○
    遠，嗣僅因未獲清償，即夥同被告方琮勝及其他人等，共同
    對告訴人為妨害自由等行為，致告訴人李○遠身心受創，案
    發後一開始於偵查中尚未供述全部犯罪事實而為偽證，妨害
    國家司法之公正性，其等之犯行均殊值非難，不宜輕縱，惟
    念被告二人犯後已知坦承全部犯行，並於審理中與告訴人李
    ○遠、李○銘達成調解，並均已依調解筆錄履行賠償完畢乙節
    ，有本院109 年度南司附民移調第78號調解筆錄、刑事補充
    陳述意見狀2份（見本院卷二第443至444頁、第347至349頁
    、本院卷三第99頁）在卷可憑，堪認已盡力彌補犯罪所生損
    害，犯後態度均尚稱良好，復考量被告林恆麒、方琮勝2人
    之犯罪動機、在事實二犯行中之角色及分工，及被告林恆麒
    因本案所獲得之不法所得尚非鉅，另斟酌被告林恆麒於審理
    中自述教育程度為高職畢業，現從事製造業（有在職證明書
    1份在卷可參，見本院卷二第445頁），月薪約2萬4千3百元
    ，須撫養母親，未婚，被告方琮勝則於審理中自述教育程度
    為國中肄業，現從事服務業，月薪2萬7千元，未婚，須撫養
    洗腎之父親家庭經濟生活狀等一切情狀，分別量處如主文所
    示之刑，得易科罰金部分並均諭知如主文所示易科罰金折算
    標準，並就被告林恆麒得易科罰金之有期徒刑部分定其應執
    行刑如主文所示，以資儆懲。 　　 　　　　
五、本院審酌被告方琮勝前無犯罪紀錄，有臺灣高等法院被告前
    案紀錄表1份在卷可參，素行尚稱良好，且其犯後已知坦認
    犯行，並與告訴人李○遠、李○銘等達成調解並履行賠償完畢
    ，業如前述，堪認被告方琮勝是因一時失慮，致罹刑章，其
    經此追訴、審判之教訓，應當知所警惕，因認本件刑之宣告
    ，以暫不執行為適當，爰依刑法第74條第1項第1款之規定，
    併予宣告緩刑5年，以啟自新；並依刑法第74條第2 項第5 
    款之規定命其應自判決確定之日起1年內，向檢察官指定之
    政府機關、政府機構、行政法人、社區或其他符合公益目的
    之機構或團體提供80小時義務勞務，另併依刑法第93條第1 
    項第2 款規定，諭知緩刑期間付保護管束。若被告未遵守本
    院所諭知之前開緩刑期間之負擔，情節重大者，檢察官得依
    刑事訴訟法第476 條、刑法第75條之1第1 項第4 款規定，
    聲請撤銷本件緩刑之宣告，併予敘明。 
六、又被告林恆麒因犯事實欄一所示之重利罪，雖受有犯罪所得
    ，然因其業已與告訴人李○遠、李○銘達成調解，並履行賠償
    8萬元完畢，均如前述，若再諭知沒收，顯有過苛之虞，爰
    依刑法第38條之2第2項之規定，不予宣告沒收或追徵，併此
    敘明。 
七、不另為無罪之諭知部分：
（一）公訴意旨認被告林恆麒、方琮勝於上開事實欄一、二部分
      之犯行，尚另共同涉犯刑法第344條之1之加重重利罪嫌。
（二）按犯罪事實應依證據認定之，無證據不得認定犯罪事實，
      又不能證明被告犯罪者，應諭知無罪之判決，刑事訴訟法
      第154 條第2 項、第301 條第1 項分別定有明文。次按認
      定不利於被告之事實，須依積極證據，茍積極之證據本身
      存有瑕疵而不足為不利於被告事實之認定，即應為有利於
      被告之認定，更不必有何有利之證據，而此用以證明犯罪
      事實之證據，猶須於通常一般人均不至於有所懷疑，堪予
      確信其已臻真實者，始得據以為有罪之認定，倘其證明尚
      未達到此一程度，而有合理性之懷疑存在，致使無從為有
      罪之確信時，即應為無罪之判決（最高法院76年台上字第
      4986號判例意旨參照）。又刑事訴訟法第161 條第1 項規
      定：檢察官就被告犯罪事實，應負舉證責任，並指出證明
      之方法。因此，檢察官對於起訴之犯罪事實，應負提出證
      據及說服之實質舉證責任。倘其所提出之證據，不足為被
      告有罪之積極證明，或其指出證明之方法，無從說服法院
      以形成被告有罪之心證，基於無罪推定之原則，自應為被
      告無罪判決之諭知（最高法院92年台上字第128號判例參
      照）。
（三）公訴人認被告林恆麒、方琮勝共同犯刑法第344條之1之加
      重重利罪嫌，無非係以被告林恆麒、方琮勝於警詢及偵查
      中之供述、告訴人李○遠、李○銘於警詢及偵查中之指述、
      ATM匯款單1紙、現場照片2張、李○遠提出之台北市立聯合
      醫院107年8月1日驗傷診斷證明書1份、受傷照片4張等，
      為其主要之論據。訊據被告林恆麒、方琮勝固均坦承有於
      107年7月27至28日對告訴人李○遠有共同妨害自由等行為
      ，惟均堅決否認涉有加重重利之犯行，被告林恆麒之辯護
      人辯護意旨略以：107年7月27至28日係向告訴人李○遠催
      討107年1月22日之賭債5萬元，而非起訴書所載之105年間
      之借款6萬元，且自始從未向其索要任何賭債利息，故不
      構成刑法加重重利罪等語，至被告方琮勝則辯稱：告訴人
      李○遠與其當時並無債權債務關係，伊是因知悉告訴人李○
      遠有積欠林恆麒賭債5萬元，故107年7月27日林恆麒打電
      話約伊去向告訴人李○遠追討上開賭債5萬元，伊才會一起
      到場，並未與被告林恆麒共同加重重利等語。
（四）經查：證人即告訴人李○遠於本院審理時具結後證稱：伊
      跟林恆麒借2次3萬元，總共6萬元（後改稱以警詢筆錄所
      述之借5萬元為準），於107年初已向賴相尹借錢來還清這
      筆債務，之後在107年1月在永康的賭場，還有跟林恆麒借
      5萬元賭債，實拿5萬元，借完後都沒有還，本件案發當天
      林恆麒到現場之後。是跟伊要107年1月23日前一天在永康
      賭場賭博借的錢，107年7月間伊沒有欠被告方琮勝錢等語
      （見本院卷三第137至139、152頁），另證人即共同被告
      方琮勝於本院審理時亦具結後證稱：107年1月23日前一日
      ，林恆麒跟李○遠一起到場子賭博，那一天是林恆麒贏，
      李○遠輸，林恆麒有拿出5萬元借給李○遠，我們在場有看
      到林恆麒借錢給李○遠，但不確定金額等語（見本院卷三
      第126頁），並有被告林恆麒、方琮勝於107年1月23日之F
      acebook對話記錄及語音留言，暨本院當庭之勘驗筆錄在
      卷可參（見本院卷二第435至441頁、本院卷三第122至124
      頁），足見被告林恆麒、方琮勝之上開辯解，非無依據。
      是故，證人即告訴人李○遠於105年間向被告林恆麒借款重
      利之部分，業已經清償完畢，至本案被告方琮勝、林恆麒
      於107年7月27至28日間，對證人即告訴人李○遠所為之妨
      害自由部分，乃是因證人即告訴人李○遠於107年1月間另
      至永康賭場賭博而向被告林恆麒借款5萬元未還所致，而
      被告林恆麒邀約被告方琮勝一同前往，是因被告方琮勝知
      悉此賭債緣由，被告方琮勝於當時與證人即告訴人李○遠
      並無任何債權債務關係等情，應堪認定。
（五）至於證人即告訴人李○遠於本院作證時，針對其於107年1
      月間在永康賭場賭博向被告林恆麒所借款之5萬元部分，
      究竟實拿多少錢？有無預扣利息5千元？是否曾經償還？
      等節，先證稱：賭債5萬元是實拿5萬元，林恆麒有說過要
      收利息，但伊沒有繳，沒有給過利息，嗣證稱：不記得了
      ，最後又改證稱：是拿5萬元，之後又折5千元回去，有還
      過1、2次5千元等語（見本院卷三第148至151頁），是證
      人即告訴人李○遠就此部分之證述已有前後不一、互相矛
      盾之瑕疵，是否可採，恐非無疑，另僅憑檢察官所舉之告
      訴人李○銘之指述、ATM匯款單1紙、現場照片2張、李○遠
      提出之台北市立聯合醫院107年8月1日驗傷診斷證明書1份
      、受傷照片4張等證據，均無從證明被告林恆麒於107年1
      月間借予告訴人李○遠之5萬元賭債，確有收取重利之情。
      故本件就此加重重利之部分，除證人即告訴人李○遠上開
      單一並有瑕疵之指述外，卷內並無其他任何積極具體之事
      證足資佐證補強，基於罪如有疑，利於被告之刑事原則，
      應認被告林恆麒、方琮勝2人於107年7月27至28日對證人
      即告訴人李○遠為妨害自由等犯行，是欲向證人即告訴人
      李○遠催討其於107年1月間積欠被告林恆麒之賭債5萬元，
      而非前已還清之重利6萬元，是被告林恆麒就賭債5萬元之
      部分，並無從認定另行構成一重利之事實，則被告林恆麒
      、方琮勝2人於107年7月27至28日間對證人即告訴人李○遠
      為妨害自由等犯行，自應亦無從構成加重重利罪名無疑。
（六）綜上，被告林恆麒、方琮勝縱於107年7月27至28日對告訴
      人李○遠有共同妨害自由等犯行，然本件除證人即告訴人
      李○遠前後矛盾之單一指述外，卷內並無其他任何積極具
      體之事證足資佐證補強，是依檢察官所舉證據及本院依據
      卷內資料調查證據之結果，尚不足以證明被告林恆麒就該
      筆5萬元之賭債借款，有與告訴人李○遠約定收取重利，亦
      非因為催討該筆重利之利息，而對告訴人李○遠為妨害自
      由之犯行，故本件被告林恆麒、方琮勝2人就此部分之犯
      罪嫌疑，尚有不足。揆諸前開法條及判例意旨，自應就被
      告方琮勝、林恆麒被訴加重重利部分為無罪之諭知，然因
      公訴意旨認被告林恆麒、方琮勝2人就此部分加重重利罪
      嫌，與其等所犯之上開妨害自由罪間，有想像競合之裁判
      上一罪關係，是爰均不另為無罪之諭知，附此敘明。
八、據上論斷，依刑事訴訟法第299 條第1 項前段、第300 條，
    刑法第28條、第302條第1 項、第344 條第1 項、第168條、
    第172條、第41條第1 項前段、第8項、第51條第5款、第74
    條第1項第1款、第2 項第5 款、第93條第1 項第2 款，刑法
    施行法第1 條之1 第1 項，判決如主文。 　　　
本案經檢察官王聖豪提起公訴，檢察官陳冠霖到庭執行職務。
中　　華　　民　　國　　110 　年　　2 　　月　　4 　　日
                  刑事第一庭  審判長法  官  林臻嫺
                                    法  官  高俊珊
                                    法  官  陳  薇 
以上正本證明與原本無異。
如不服本判決，應於收受本判決後20日內向本院提出上訴書狀，
並應敘述具體理由。其未敘述上訴理由者，應於上訴期間屆滿後
20日內向本院補提理由書狀（均須按他造當事人之人數附繕本）
「切勿逕送上級法院」。
                                    書記官  葉東平
中　　華　　民　　國　　110 　年　　2 　　月　　4 　　日

附錄本案論罪科刑法條
中華民國刑法第344條
（重利罪）
乘他人急迫、輕率、無經驗或難以求助之處境，貸以金錢或其他
物品，而取得與原本顯不相當之重利者，處3年以下有期徒刑、
拘役或科或併科30萬元以下罰金。
前項重利，包括手續費、保管費、違約金及其他與借貸相關之費
用。
中華民國刑法第302條
私行拘禁或以其他非法方法，剝奪人之行動自由者，處5年以下
有期徒刑、拘役或9千元以下罰金。
因而致人於死者，處無期徒刑或7年以上有期徒刑；致重傷者，
處3年以上10年以下有期徒刑。
第1項之未遂犯罰之。
中華民國刑法第168條
（偽證罪）
於執行審判職務之公署審判時或於檢察官偵查時，證人、鑑定人
、通譯於案情有重要關係之事項，供前或供後具結，而為虛偽陳
述者，處7年以下有期徒刑。